臺灣高等法院刑事判決　　　　　　　　　　　　九十一年度上更(二)字第三二二號
　　上　訴　人
　　即　被　告　丁○○
　　指定辯護人　本院甲○
右上訴人因違反毒品危害防制條例案件，不服臺灣板橋地方法院八十九年度訴字第九
七○號，中華民國九十年八月十七日第一審判決（起訴案號：臺灣板橋地方法院檢察
署八十九年度偵緝字第六一二號）提起上訴，本院判決後，經最高法院第二次發回更
審，本院判決如左：
    主  文
原判決關於意圖販賣而持有第一級毒品及所定執行刑部分均撤銷。
丁○○共同意圖販賣而持有第一級毒品，處有期徒刑拾年，扣案之第一級毒品海洛因
肆包（驗餘共淨重壹佰零陸點捌柒公克）沒收銷燬之，電子磅秤及天秤各壹台、分裝
袋陸佰參拾個均沒收。
    事  實
一、丁○○前於民國八十五年起前往大陸地區工作，往來台灣、大陸兩地，至八十八
    年十月後始返回台灣定居，並在臺北市○○街五十二號八樓之九賃屋居住。詎其
    竟以自己施用之目的，與丙○○及真實姓名不詳綽號「彼得」、「阿畢」等成年
    男子合資購買第一級毒品海洛因。丁○○於八十八年十月二十八日出資新台幣（
    下同）八萬元交付丙○○後，由丙○○及「彼得」出面以不詳價格向不詳姓名之
    人購買第一級毒品海洛因四包（原共淨重一○七點六九公克，取樣○點八二公克
    檢驗，驗餘共淨重一○六點八七公克），藏置在丁○○前開租屋處。嗣因購入之
    數量甚多，四人竟基於共同犯意聯絡，起意伺機販售營利而意圖販賣以持有。惟
    於其等尚未著手販賣之際，旋經警接獲線報持臺灣基隆地方法院檢察署檢察官簽
    發之搜索票，於八十八年十一月八日十一時三十分許，前往丁○○上開租屋處搜
    索查獲，並當場扣得前開第一級毒品海洛因四包及其等所有因意圖販賣所用之電
    子磅秤及天秤各一台、分裝袋六百三十個。
二、案經基隆市警察局第三分局報請臺灣基隆地方法院檢察署檢察官呈請臺灣高等法
    院檢察署檢察長令轉臺灣板橋地方法院檢察署檢察官偵查起訴。
    理  由
一、訊據被告丁○○矢口否認有何右揭意圖販賣而持有第一級毒品海洛因犯行，辯稱
    ：因合買海洛因之價格比較便宜，故與丙○○及綽號「阿畢」、「彼得」等人一
    起出資合買，且買回來之海洛因係供自己施用，並非用以販賣。因不知海洛因何
    時經友人購入放置其前開臺北市○○街租處，因而迄為警查獲止均未拿取施用云
    云。惟查：
（一）被告雖於偵查及原審初訊時，否認經警查扣之海洛因及電子磅秤等物為其所有
      （見第六一二號偵查卷第十一頁反面、原審卷第六五頁），然嗣於原審及本院
      迭為供承：其出資八萬元，以合資購買海洛因等情甚明（見原審卷第八二、九
      二、一○二、一三七頁、本院上訴卷第十三、二八、五九頁、本院上更(一)卷第
      三一頁、本院上更(二)卷第三六、一○六頁），且陳稱：分裝袋等亦為其等一起
      購買（見原審卷第八二、一三八頁），電子磅秤及天秤是為了秤帶出去施用之
      數量等語（見原審卷第九二頁），證人丙○○亦稱：其等四人共同出資購買海
      洛因以供施用等情（見本院上更(二)卷第八五頁）。又經警查扣之上開四包白色
      粉末，經送內政部警政署刑事警察局檢驗結果，均檢出第一級毒品海洛因成分
      （原共淨重一○七點六九公克，共取樣○點八二公克檢驗，驗餘共淨重一○六
      點八七公克），有該局八十八年十二月九日刑鑑字第一一七二二四號鑑驗通知
      書在卷足憑（見第一三一二號偵查卷第七頁）。可見被告確有合資購買海洛因
      之事實，且扣案電子磅秤、天秤各一台、分裝袋六百三十個亦均屬其等所有。
（二）被告雖辯稱：因其施用海洛因，而於八十八年十月二十八日出資八萬元交給丙○○，以便購買供己施用，平常一錢重海洛因約可施用四、五天，八萬元約可
      買到六錢重海洛因，此次大家合資購買較便宜。而其就合買之海洛因，可分得
      之數量應約半兩，尚非鉅量，從價格經濟、避免多次購買減少被查獲之風險等
      觀點而言，並無異常之處。又磅秤與分裝袋不限於販賣毒品之用，因係數人合
      購，買回須重新分配，也有秤重及分裝之必要。而分裝袋價廉，不零賣，一次
      買數百個，並不違反常情云云（見本院上訴卷第六十頁、上更(一)卷第三三、四
      ○、四七頁）。惟被告於本件八十九年四月十四日通緝到案後，於翌（十五）
      日偵查中稱：德惠街套房是「彼得」借用其名義承租的，其並未施用海洛因，
      只有最近才施用安非他命（見第六一二號偵查卷第十一頁反面、第十二頁）。
      於原審供稱：海洛因是其等合購以供施用（見原審卷第八二頁）。於本院上更
      (一)審時稱：其於八十八年十月初自大陸返台時就有施用海洛因，放在香煙裡面
      吸，一天要吸一至五根（見本院上更(一)卷第九頁），先前已經施用了三、四年
      （見本院上更(一)卷第三二頁），先後對於是否施用海洛因之陳述並不相同。嗣
      就上開供述不一之情形陳稱：八十九年四月十四日為警緝獲時，因有一段時間
      沒有錢買海洛因，而以改施用安非他命，當時海洛因已經戒斷，其施用海洛因
      之時間約至八十九年初止（見本院上更(一)卷第三二頁、上更(二)卷第三五頁）。
      則依其所述，既於八十八年十月底至十一月初，仍施用海洛因，並施用相當數
      量，為何均未在其臺北市○○街上開租處施用丙○○所買回之海洛因？又何以
      於八十八年十月二十八日將錢交付丙○○後，至八十八年十一月八日遭警查獲
      為止，對於是否購得海洛因一事從不聞問？而受託代購之丙○○或「彼得」亦
      不向被告說明有無買到？且購入放置之人本身亦於此段相當期間內未為取用，
      實有違常情，可見其等購買之後持有之目的已非當初單純施用而已，所辯未變
      易最初購買之目的為意圖販賣而持有，尚難遽信。
（三）復參諸證人即查獲本案之警員黃慶瑞證稱：是因接到線報而至現場（見第六一
      二號偵查卷第二二頁反面、原審卷第一一三頁），並詳指：「查獲前一天晚上
      八、九點有線民打電話來，說他和朋友會到臺北，他的朋友會和人碰面買毒品
      ，不要馬上抓，他們不會把毒品帶在身上，要我觀察有人開車來接洽的，他們
      會開車回去取貨，跟著他們的車就可以查到」「線民和他的朋友開一輛車，他
      們先到，在路上打電話給我，叫我們過去，我和同事開車到東光百貨對面街口
      看他們，看到他們在那邊和一個人接洽。那個人上線民他們的車，車子停在路
      邊七、八分鐘後往前開，開過錦州街口，又停下，那裡比較暗，在那邊等。後
      來丁○○開一部貨車從旁邊經過，停在線民他們的車前面，原先坐在車上的人
      下車和丁○○談話，然後丁○○開車要回住處，在新生高架橋下一直繞，我們
      在後面跟著，跟到住處查獲地點大樓樓下，問管理員剛剛進入的男子住那一間
      」「我們要和管理員確認他住在那一間，他中間有從房子出來一次開車就走，
      沒有拿東西，等他走的時候我們才問管理員問他住那裡。他第一次出現接頭的
      那個朋友剛好從門口要進來，看到我們在問，馬上就走，丁○○就都沒有回去
      」「（可否確定就是在庭的被告？）是的」（見本院上更(二)卷第六三至六五頁
      ）。則依證人跟監所見，被告開車過去與向線民接洽毒品之人接頭，然後開車
      返回其前開臺北市○○街承租上址，因查覺事跡敗露而未攜走海洛因及磅秤等
      物即離開上開處所，嗣經警查詢被告居住房間號碼後，聲請搜索票進入搜索，
      亦如線民所指果於上開處所扣得海洛因四包、電子磅秤及天秤各一台、塑膠夾
      鏈分裝袋六百三十個，亦有搜索票及搜索扣押證明筆錄在卷可稽（見警卷第四
      、五頁），益見被告等已變易原先購買之目的為意圖販賣而持有，而為線民所
      探知，始提供線報與警方誘捕而佯裝與被告等接觸。雖此次經警設誘，雙方無
      從達成真正販賣之合意，被告等亦未應允販賣而為交付行為，於尚未販賣之際
      即經警跟蹤而查獲放置毒品之地點，無從以販賣論罪，惟其等意圖販賣而持有
      之犯行已至為明確。
（四）雖被告另辯稱：丙○○等均有該承租處所之鑰匙可以進入，其確實不知道其他
      的人想要用來販賣，警員黃慶瑞在現場看到的人應該是「阿畢」，「阿畢」才
      有小貨車云云。然證人乙○○○○明確指稱：當日所見確係被告無訛（見本院
      上更(二)卷第六四、六五頁），而其亦係以所見被告外貌向管理委員查得承租處
      所，經證人即主任管理委員黃陳秋月供明在卷（見警卷第二頁），證人黃陳秋
      月且陳稱：不知該屋尚有何人共同居住（見第一三一二號偵查卷第十四頁），
      可見主任管理委員對於是否有其他之人在該處出入印象模糊，全憑對被告之認
      識而向警指出承租房號，是本案於被告人別之辨認顯無錯誤。另證人丙○○雖
      稱：其有該處鑰匙，亦看過「彼得」、「阿畢」在該處出入（見本院上更(二)卷
      第八七、八八頁），然尚不得因其他人可出入上址，即可認被告並未參與共同
      販賣而持有，被告請求再為傳訊黃陳秋月以證明該處確有多人出入，核無必要
      。又證人丙○○雖稱「阿畢」長得瘦瘦的，外形與被告相似，但對於「阿畢」
      是否開小貨車，則表示並不清楚（見本院上更(二)卷第八九頁），亦無從據以認
      為當日經警看到的是「阿畢」，而非被告。另證人丙○○證稱：隔日「彼得」
      打電話說該處所業為警查獲，不要再過去（見本院上更(一)卷第四七頁），雖推
      諉其本身涉入本案之刑責，但由此益見意圖販賣而持有非僅被告一人而已，其
      他合資購買之人亦有參與，參互證人乙○○○○證述是日在場尚看到其他共犯
      ，足徵其等共同意圖販賣而持有至為明確。
（五）另被告及證人丙○○均供稱因施用而合資購買海洛因，已如前述，而丙○○並
      稱：看過被告施用海洛因（見本院上更(二)卷第八五頁），尚難認為其等於購入
      之初即意圖販賣以營利，惟其等事後確已變易持有之意圖。至被告於八十九年
      四月十四日因通緝而為警緝獲時，警方曾將對被告所採之尿液送請臺北縣生
      局鑑驗（見第六一二號偵查卷第六頁），而以其施用安非他命聲請送勒戒處所
      觀察、勒戒，經本院調取臺灣板橋地方法院八十九年度執聲字第二五六二號案
      卷核閱明確。惟被告已說明是時戒除施用海洛因而改吸安非他命，且上開緝獲
      日距離本件八十八年十一月八日為警查獲時已約半年，該日之尿液檢驗結果如
      何，並無關於本件購買海洛因之初是否供己施用之認定，尚無從據認被告係意
      圖營利而販入，而為更不利之認定。
（六）綜上所述，本件事證已臻明確明，被告所辯無非事後飾詞卸責，其犯行堪以認
      定。
二、按海洛因經毒品危害防制條例第二條第二項第一款規定為第一級毒品，核被告意
    圖販賣而持有，係犯同條例第五條第一項之罪。其與丙○○及綽號「彼得」、「
    阿畢」等成年人間，互有犯意聯絡及行為分擔，均為共同正犯。又其單純持有第
    一級毒品海洛因之犯行在先，進而意圖販賣而持有在後，前後二者乃持有行為繼
    續中，僅係更易其持有之目的而已（最高法院九十年度台上字第五二五號判決採
    同一見解），為實質上一罪，前者之持有為後者之行為所吸收，不另論罪。
三、原審認被告所犯罪證明確，予以論科，固非無見。惟查：
（一）所謂販賣毒品行為，並不以販入之後復行賣出為要件，祇要以營利為目的，將
      毒品販入或賣出，有一於此，其犯罪即為完成，僅於意圖營利而販入以外之其
      他原因而持有毒品後，另行起意販售，而尚未著手於販售之情形，始有意圖販
      賣而持有毒品罪之適用。依原審判決事實欄之記載，被告出資八萬元，由「丙○○」、「彼得」購入海洛因四包（共淨重一○七點六九公克），預備供己施
      用，同時亦伺機販賣等情，則究竟上訴人其於購入海洛因之初，是否即心存營
      利販售，或係以己用為目的，購入後始萌生營利販賣之意圖，並未釐清，最高
      法院九十年度台上字第七七八二號判決發回意旨認應予究明。原審關此疏未查
      證說明，自有未合。
（二）本件意圖販賣而持有犯行，並非被告一人單獨所為，而為合資四人等共同為之
      ，此參互證人乙○○○○及證人丙○○證詞，稽之相關事證綦明。原審雖亦認
      其等四人成立共同正犯，惟未載明如何認定之理由，亦有未洽。
（三）本件同時扣得電子磅秤及天秤各一台，然原判決僅載明經警查扣電子磅秤一台
      ，而就查扣之天秤既未載明於事實欄，亦未宣告沒收，且就何以不予沒收之理
      由亦未說明，自有未當。
四、被告上訴，否認犯罪，指摘原判決為不當云云，雖無理由，惟原判決於此部分既
    有可議，自應由本院將關於意圖販賣而持有第一級毒品及所定執行刑部分均予撤
    銷，並就意圖販賣而持有第一級毒品部分加以改判。爰審酌被告之素行、犯罪之
    動機、目的、手段，一旦販賣毒品供人施用將戕害他人身心健康至鉅，嚴重危害
    社會秩序及犯後飾詞諉卸等一切情狀，量處如主文所示之刑。至扣案之第一級毒
    品海洛因四包（共淨重一○六點八七公克），應依毒品危害防制條例第十八條第
    一項前段之規定，宣告沒收銷燬之。扣案之電子磅秤及天秤各一台、分裝袋六百
    三十個，均係被告等四人共同所有，已據其供明在卷，且係犯意圖販賣而持有第
    一級毒品所有之物，併依毒品危害防制條例第十九條第一項前段予以宣告沒收（
    最高法院九十年度台上字第七七二一號判決採同一見解）。
據上論斷，應依刑事訴訟法第三百六十九條第一項前段、第三百六十四條、第二百九
十九條第一項前段、毒品危害防制條例第五條第一項、第十八條第一項前段、第十九
條第一項前段、刑法第十一條、第二十八條，判決如主文。
本案經檢察官郭弘佑到庭執行職務。
中      華      民      國    九十一    年      七      月      五      日
                              臺灣高等法院刑事第十一庭
                                  審判長法  官  楊  照  男
                                        法  官  陳  炳  彰
                                        法  官  王  詠  寰
右正本證明與原本無異。
如不服本判決應於收受送達後十日內向本院提出上訴書狀，其未敘述上訴之理由者並
得於提起上訴後十日內向本院補提理由書（均須按他造當事人之人數附繕本）。
                                        書記官  駱  麗  君
中      華      民      國    九十一    年      七      月      五      日
附錄：本案論罪科刑法條全文
毒品危害防制條例第五條
意圖販賣而持有第一級毒品者，處無期徒刑或十年以上有期徒刑，得併科新臺幣七百
萬元以下罰金。
意圖販賣而持有第二級毒品者，處五年以上有期徒刑，得併科新臺幣五百萬元以下罰
金。
意圖販賣而持有第三級毒品者，處三年以上十年以下有期徒刑，得併科新臺幣三百萬
元以下罰金。
意圖販賣而持有專供製造或施用毒品之器具者，處五年以下有期徒刑，得併科新臺幣
一百萬元以下罰金。
